【裁判字號】    89,交上訴,1952
【裁判日期】    891121
【裁判案由】    遺棄等
【裁判全文】
臺灣高等法院臺中分院刑事判決                八十九年度交上訴字第一九五二號
      上  訴  人
      即  被  告  乙○○
      選任辯護人  黃耀南
右上訴人因遺棄等案件，不服臺灣彰化地方法院八十九年度訴字第五七四號中華民國
八十九年八月三十日第一審判決（起訴案號：臺灣彰化地方法院檢察署八十九年度偵
字第九○四號），提起上訴，本院判決如左：
      主  文
原判決關於乙○○對於無自救力之人，依法令應扶助、保護，而不為其生存所必要之
扶助、保護部份及定應執行刑部份撤銷。
乙○○駕駛動力交通工具肇事，致人死傷而逃逸，累犯，處有期徒刑拾月。
其餘上訴駁回。
乙○○撤銷改判部份所處之刑，與上訴駁回部份所處之有期徒刑捌月，應執行壹年
月。
      事  實
一、乙○○曾因違反麻醉藥品管理條例案件，經臺灣彰化地方法院判處有期徒刑七月
    確定，於民國（下同）八十四年三月六日執行完畢。竟不知悔悟，未考領取得駕
    駛執照，仍於八十八年十二月廿四日二十三時二十分許，駕駛車牌號碼ＳＯ－五
    九四五號自用小客貨車，沿彰化縣田尾鄉○○村○○區○○道路由南往北方向行
    駛，途經該道路與另條產業道路、未設號誌之交岔路口，應注意減速慢行，並注
    意車前狀況，隨時採取煞停或閃避等必要安全措施，且依當時天候及路況，無不
    能注意之情事，竟疏未注意減速及其車前有無車輛通過，適陳光溢駕駛車牌號碼
    ＫＸＰ－八一一號重型機車，沿該產業道路由西往東方向行駛至該交岔路口，亦
    疏未注意左方車應停讓右方車先行，即貿然駛入該路口，致二車煞避不及而發生
    碰撞，陳光溢因之連人帶車彈出而倒地，並受頭部外傷、顱內出血等傷害，昏迷
    不起，乙○○撞倒陳光溢後，應知悉陳某遭其駕駛之汽車撞倒後，已處於無自救
    能力之狀態，竟為求脫免刑責，另起肇事逃逸遺棄之犯意，加速逃逸，將陳某棄
    置於肇事現場，不為其生存所必要之救護措施，嗣經路人徐新鐘報警將陳光溢送
    醫急救，延至同月二十五日十三時四十八分仍因傷重不治死亡。
二、案經彰化縣警察局北斗分局報請台灣彰化地方法院檢察署檢察官偵查起訴。
      理  由
一、訊據被告於警偵訊及原審審理中均坦承右揭犯罪事實不諱，核與證人徐新鐘證述
    之情節相符，並有道路交通事故調查報告表、肇事現場及肇事車輛受損照片等在
    卷可證，又被害人陳光溢因本件車禍致頭部外傷、顱內出血而死亡，亦經檢察官
    督同檢驗員到場相驗屬實，製有勘驗筆錄、相驗屍體證明書、驗斷書各一份在卷
    足憑，是被害人之死亡，係由被告之行為所致，其間有相當因果關係，已極為明
    確。再衡諸本件車禍發生時，被害人陳光溢因之連人帶車彈出倒地，並受頭部外
    傷、顱內出血等傷害而昏迷不起，顯已處於無自救能力之狀態，被告仍逕行駕車
    駛離現場，顯有棄之不顧之遺棄犯意；被告嗣後於本院雖辯稱：我當時撞了人，
    不是要逃跑，是要去叫人來救人，我離開十幾分鐘是去找人來幫忙，因為現場均
    是農田，沒有人，我才離開找人來幫忙，我有返回救人；我當時撞到人有下車查
    看，有看到摩托車倒在我車旁邊，我看到被害人，因被害人身材壯大，我無法扶
    他上車，我沒有倒車就趕緊開車離開，我也沒有打電話，因為當時現場都是農田
    云云，並舉江坤沛為證，江坤沛於本院證稱：被告當時有來找我，我剛好在洗澡
    ，是在八十八年二月二十四日晚上十一點多，被告告訴我他撞到人，要我去幫忙
    ，到肇事現場有十多分鐘，我與被告到現場時，被害人已被人送醫，我從我家到
    現場，約十八分鐘，到現場時都沒有人，只有看到摩托車在現場（見本院卷第三
    十二頁），惟查：(1)被告於肇事後，於本院自承有下車查看，撞倒被害人已無法
    動彈，未先至附近打電話報警或叫救護車處理，反至友人家中求援，惟據渠供稱
    其間往返路程約三十分鐘左右，此種捨近求遠之方式，實有違一般肇事後應馬上
    報警處理及人命危急應及時救援之經驗法則。(2)又被告事後亦未至警局備案，反
    至「進成汽車修護廠」修車及鈑金烤漆，而為警循線當場查獲，亦為被告供承在
    卷，益徵被告顯有隱匿其曾發生車禍，駕車逃離現場之故意。(3)被告於本院審理
    時以江坤沛為證，證明其並無逃逸之意，惟如此有利之證據被告卻於警偵中及原
    審審理中均未提及，且其於偵審中均供稱：撞到後就駕車逃跑了等語，故渠等顯
    有事後串證之虞，證人所述不足為被告有利之認定，被告所辯係事後狡卸之詞，
    自不足採信。
二、按汽車行駛時，駕駛人應注意車前狀況，隨時採取必要之安全措施；又行經無號
    誌之交岔路口，應減速慢行，作隨時停車之準備，道路交通安全規則第九十四條
    第三項、第九十三條第一項第四款分別定有明文。被告於前揭時地駕駛車輛應注
    意能注意而不注意上開規定，以致肇事，被告之行為自有過失；雖被害人陳光溢
    駕駛重型機車左方車未停讓右方車先行，為肇事主因，被告仍難辭其肇事次因之
    過失責任，本件經送台灣省彰化縣區車輛行車事故鑑定委員會鑑定，亦持相同看
    法，有該會八十九年四月廿九日彰鑑字第八九一三○號鑑定意見書可稽。次按汽
    車駕駛人，駕駛汽車肇事致人受傷或死亡，應即採取救護或其他必要措施，並向
    警察機關報告，不得駛離、逃逸，道路交通管理處罰條例第六十二條第一項定有
    明文。本件被告駕車肇事致被害人受傷成為無自救力之人，因被害人於被告不盡
    救護義務而逃逸之同時，已處於無自救能力之狀態，則被告駕車逃逸時，其肇事
    逃逸遺棄之犯罪行為即成立，並不因事後是否有其他人為救護而受影響。本件事
    證明確，被告犯行堪予認定。
三、核被告上開因過失致人於死及駕車逃逸而遺棄之行為，係分別犯刑法第二百七十
    六條第一項之過失致死罪、同法第一百八十五條之四之肇事遺棄罪。刑法第二百
    七十六條第一項之過失致人於死罪，係針對行為人應注意、能注意、而不注意之
    過失行為予以非難，而第一百八十五條之四之肇事致人死傷逃逸罪，以處罰肇事
    後逃逸之駕駛人為目的，俾促使駕駛人於肇事後能對被害人即時救護，以減少死
    傷，是該罪之成立祇以行為人有駕駛動力交通工具肇事，致人死傷而逃逸之事實
    為已足，至行為人之肇事有否過失，則非所問，二者之立法目的及犯罪構成要件
    截不同，且駕駛人之肇事逃逸，係在其過失行為發生後，為規避責任，乃另行起
    意之另一行為，故行為人之過失犯行與其肇事致人死傷而逃逸之行為，應屬併罰
    關係；而刑法第一百八十五條之四肇事致人死傷逃逸罪，並不以被害人為無自救
    能力人為必要，且肇事致人死亡而逃逸之情形，無成立刑法第二百九十四條第一
    項遺棄罪餘地，兩相比較，刑法第一百八十五條之四肇事到致人死傷逃逸罪之構
    成要件，較同法第二百九十四條第一項遺棄罪為寬，且前者之法定刑度係參考後
    者而定，立法目的似有意將駕駛動力交通工具肇事致人受傷而逃逸行為之處罰，
    以前者之規定取代後者之意，且就肇事致人死亡而逃逸者，亦依該罪科以刑責，
    俾促使駕駛人於肇事後能對被害人即時救護，以減少死傷。則在駕駛動力交通工
    具肇事，致人受傷，使陷於無自救能力而逃逸之情形，該刑法第一百八十五條之
    四乃為同法第二百九十四條第一項之特別規定，而應優先適用（最高法院八十八
    年台上字第七三九六號判決參照之）。故被告所犯刑法第一百八十五條之四之肇
    事遺棄罪及同法第二百九十四條第一項之遺棄罪依法條競合關係，應優先適第一
    百八十五條之四之肇事遺棄罪；公訴人認二者應分論併罰，尚有未洽，又被告所
    犯前揭過失致死罪及肇事遺棄罪，犯意各別，行為互殊，應予分論併罰。被告曾
    因違反麻醉藥品管理條例案件，經臺灣彰化地方法院判處有期徒刑七月確定，於
    八十四年三月六日執行完畢之事實，有台灣彰化地方法院檢察署刑案資料查註紀
    錄表及台灣高等法院被告全國前案紀錄表附卷可稽，其受此有期徒刑執行完畢後
    ，五年內再犯有期徒刑以上之本罪，均應依累犯之規定，分別加重其刑。又被告
    無駕駛執照而駕車肇事，致被害人死亡，應依道路交通管理處罰條例第八十六條
    第一項規定，遞加其刑。
  (一)就被告所犯駕駛動力交通工具肇事，致人死傷而逃逸部份（撤銷改判部份）：
    原審認上訴人罪證明確，予以論罪科刑，固非無見，惟查刑法第一百八十五條之
    四與第二百九十四條間應屬法條競合關係，有如前述，原審以想像競合犯，從一
    重以刑法第二百九十四條第一項處斷之，尚有未洽。被告上訴意旨否認犯罪，雖
    無可取，惟原判決既有可議，即無可維持，自應由本院加以撤銷改判，爰審酌被
    告素行不佳，被告肇事後任令被害人倒地不起仍駕車逃逸，益見其輕忽他人生存
    權，惟被告犯罪後態度良好，已與被害人家屬達成和解（見卷調解書），獲得被
    害人家屬寬宥等一切情狀，量處如主文第二項所示之刑，以示懲儆。
  (二)就被告過失致人於死部份（上訴駁回部份）
    原審持同一見解，適用刑法第二百七十六條第一項、第四十七條、道路交通管理
    處罰條例第八十六條第一項、罰金罰鍰提高標準條例第一條前段，並審酌被告行
    車因過失致人於死之行為，侵害他人生存權，並使被害人家屬精神嚴重受創，雖
    被害人過失程度較重，被告之罪責亦屬非輕等情狀，量處被告有期徒刑捌月，經
    核認事用法並無不合，量刑亦稱妥適，被告上訴意旨仍執前詞，否認犯罪，指摘
    原判決量刑過重，為無理由，應予駁回。
  (三)被告乙○○撤銷改判部份所處之刑，與上訴駁回部份所處之有期徒刑捌月，應執
    行壹年月。
據上論結，應依刑事訴訟法第三百六十八條、第三百六十九條第一項前段、第三百六
十四條、第二百九十九條第一項前段，刑法第一百八十五條之四、第四十七條、第五
十一條第五款，判決如主文。
本案經檢察官甲○○到庭執行職務。
中      華      民      國    八十九      年    十一      月    廿一    日
                                  臺灣高等法院臺中分院刑事第一庭
                                        審判長法  官  陳  紀  綱
                                              法  官  陳  登  源
                                              法  官  蕭  錦  鍾
右正本證明與原本無異。
肇事遺棄罪得上訴。
過失致死部分不得上訴。
如不服本判決應於收受送達後十日內向本院提出上訴書狀，其未敘述上訴之理由者並
得於提起上訴後十日內向本院補提理由書（均須按他造當事人之人數附繕本）。
                                              書記官  蘇  昭  文
中      華      民      國    八十九      年    十一      月    廿二    日
附錄：
刑法第二百七十六條第一項：
因過失致人於死者，處二年以下有期徒刑、拘役或二千元以下罰金。
刑法第一百八十五條之四：
駕駛動力交通工具肇事，致人死傷而逃逸者，處六月以上五年以下有期徒刑。
道路交通管理處罰條例第八十六條：
汽車駕駛人，無駕駛執照駕車、酒醉駕車、吸食毒品或迷幻藥駕車、行駛人行道或行
經行人穿越道不依規定讓行人優先通行，因而致人受傷或死亡，依法應負刑事責任者
，加重其刑至二分之一。
汽車駕駛人，在快車道依規定駕車行駛，因行人或慢車不依規定，擅自進入快車道，
而致人受傷或死亡，依法應負刑事責任者，減輕其刑。
                                                                        Ｄ


司法院資訊處製作；財團法人民間司法改革基金會備份。
